臺灣臺南地方法院刑事判決　　　　　　　　　　　　　九十三年度訴字第二四八號
　　公　訴　人　臺灣臺南地方法院檢察署檢察官
　　被　　　告　乙○○
右列被告因偽造文書等案件，經檢察官提起公訴（九十年度偵緝字第七二一號），本
院判決如左：
    主  文
乙○○共同行使偽造私文書，足以生損害於他人，處有期徒刑陸月，如易科罰金，以
參佰元折算壹日。
如附表所示之物均沒收。
    事  實
一、乙○○前於民國八十九年間，因犯侵占案件，經臺灣高等法院臺南分院於九十年
    五月八日以九十年度上易字第五二七號判處有期徒刑十月確定（尚未執行，不構
    成累犯），仍不知戒慎，明知其無法提出扣繳憑單或其他經濟能力狀況堪以清償
    貸款之證明而以正常管道向銀行貸得款項，於九十年五月間某日，因缺錢花用，
    見報紙上刊載代人辦理貸款之廣告，即依廣告刊載之電話號碼，以其所有000
    0000000號手機電話與真實姓名年籍均不詳，自稱「陳先生」之成年男子
    聯繫（電話號碼：0000000000號），委託「陳先生」為其辦理銀行貸
    款，同時給付新台幣（下同）五千元，並約定於取得銀行貸款後再給付七萬元予
    「陳先生」作為報酬，其二人遂共同基於意圖為自己不法所有及行使偽造私文書
    之犯意聯絡，先由乙○○在不詳地點將其身份證影本交付「陳先生」，並依其指
    示，填寫並交付臺南區中小企業銀行及時貸款小額消費性貸款申請書（以下簡稱
    貸款申請書），「陳先生」則將記載有億勝股份有限公司（以下簡稱億勝公司）
    營業項目、負責人姓名等相關資料之紙張乙紙（以下簡稱便條紙）交付乙○○，
    囑其熟記俾便銀行對保、徵信時應對之用，「陳先生」另於不詳地點，依憑乙○
    ○交付之上開身份證件等資料，虛偽填載乙○○自八十六年四月起在億勝公司擔
    任技師之在職證明書及乙○○於八十九年度任職億勝公司所得薪資五十八萬六千
    六百元之各類所得扣繳暨免扣繳憑單各一份（以下簡稱扣繳憑單），並將其於不
    詳地點委託不知情之刻印店刻製之「億勝企業有限公司」及負責人「何國章」之
    印章各一枚，蓋用於在職證明書而偽造上開文書，繼而將上開在職證明書、扣繳
    憑單、貸款申請書寄送臺南區中小企業銀行（以下簡稱中小企銀）而行使，以此
    方式向該銀行施用詐術，申請貸款，足以生損害於億勝公司、何國章及中小企銀
    徵信之正確性。嗣同年五月十五日上午十時三十分許，「陳先生」以電話通知乙
    ○○前往台南市路○○路七六六號中小企銀北台南分行辦理貸款手續，乙○○即
    持上開便條紙單獨前往該分行向經理吳裕富表示欲申辦貸款，惟因甲○○前於向
    億勝公司徵信過程中即察覺有異，乃報警當場查獲，並扣得前開偽造之在職證明
    書及扣繳憑單各一份，乙○○因而未能獲得貸款。
二、案經台南市警察局第五分局報請臺灣臺南地方法院檢察署檢察官偵查起訴。
    理  由
一、訊據被告乙○○固不否認有犯罪事實欄所載之客觀行為，惟矢口否認有何犯罪之
    犯意及犯行，辯稱：扣繳憑單、在職證明書伊均未曾見過，上開文件與貸款申請
    書也不是伊送件至銀行，伊向銀行申貸時曾向經理表明貸款是供作結婚使用，當
    時伊有工作，那筆錢是為了要結婚用的，不是故意欺騙云云。經查：
  (一)上開扣繳憑單、在職證明書及貸款申請書係某不詳姓名成年人寄送至中小企銀後
    ，由該銀行轉交由中小企銀北台南分行承辦，被告於接獲通知後，即持「陳先生
    」所提供之上述便條紙前往該分行申請辦理貸款，惟因該分行經理吳裕富於向被
    告徵信及向億勝公司查證過程中發覺有異，乃於被告前往申貸時通知億勝公司人
    員前來確認，同時報警查獲等情，業據證人吳裕富於偵、審中，及證人即中小企
    銀職員丁○○於本院證述綦詳，又被告確未曾任職於億勝公司乙節，亦據證人即
    億勝公司職員劉復昌於警訊中證述明確，核與被告供述：本件貸款係由伊提供身
    份資料、填載貸款申請書後交付另一姓名不詳自稱「陳先生」之男子，由其處理
    所有貸款應辦事宜，伊僅於接獲通知時前往銀行辦理，而伊實際上亦未曾任職於
    億勝公司職等語，互核相符。此外，並有偽造之億勝公司在職證明書、扣繳憑單
    、臺南區中小企業銀行及時貸小額消費性貸款申請書、台灣大哥大股份有限公司
    函附0000000000號電話通聯紀錄一份在卷可稽，是右揭客觀事實堪信
    為真。
  (二)衡諸銀行申貸實務，莫不要求借款人提供相當抵押品或可信之償債能力證明以擔
    保其將來債權之實現，故未能提出固定工作或堪信具有良好經濟能力之證明者，
    不易向銀行取得貸款，此亦為一般社會大眾所熟知之事項。本件被告自承：伊因
    為無法提出扣繳憑單以向銀行申請貸款，乃委請「陳先生」辦理，並給付「陳先
    生」五千元，約定銀行核貸成功後，再給付七萬元，餘款始歸被告取得，又被告
    交付其身份證影本予「陳先生」時，即知悉係供「陳先生」製作在職證明及申請
    貸款使用，且證人甲○○亦證述：一般申請貸款都會徵信，借款者要提出身分及
    所得證明等語，是被告對於若非「陳先生」提供上開偽造之扣繳憑單或在職證明
    書，憑其個人信用狀況當無從自中小企銀獲得貸款乙節，知之甚詳，且本件被告
    若未能提出上開證明文件，中小企銀北台南分行當不核准其貸款之申請。是被告
    於貸款申請書上填載其於億勝公司服務年資四年，年度申報所得五十八萬元等不
    實事項，並持向中小企銀北台南分行申辦貸款之舉，無異向該銀行表明其具有正
    當、固定職業及收入，以此方法向該銀行訛稱其具有償債能力，希冀藉此貸得款
    項，其此謊報資力之行為，當屬欺罔無訛，其有為自己不法所有意圖甚明。
  (三)又據被告上開陳述可知，其與「陳先生」之最終目的即在取得銀行貸款，且被告
    自始即將代表個人重要文件之身份證影本交付「陳先生」，復依循其指示而於貸
    款申請書上填寫服務單位公司名稱「億勝企業有限公司」、公司地址「台南市○
    ○街二０五巷二三號」、職稱「技師」、行業別「汽車零件」、年資「四年」、
    最近年度申報所得「萬元」，並於簽章欄簽署姓名，則其對於為取得銀行貸款
    ，即應提出與上開資料相符之各種配合徵信之文件，過程中當然包括偽刻服務公
    司（億勝公司）暨其負責人之印章、偽造具有相當資力證明之文件（即在職證明
    書、扣繳憑單），進而將該等文件寄送至銀行而申請貸款等，均已有相當之認識
    ，並已為充份之授權。再參以其於尚未取得貸款前即應先交付五千元，並於核貸
    後再行給付七萬元之情以觀，其所付出之代價顯然高於一般委任他人處理事務之
    報酬，若謂「陳先生」係以一般正當合法程序取得上述文件，即可收取如此高額
    佣金，被告亦願如數給付，實難置信！由此益可證，被告對於為達到取得銀行貸
    款而需為之各項配合行為，包含偽刻服務公司印章、印文、在職證明、扣繳憑單
    ，及將該等文件寄送銀行申請核貸以詐取貸款等犯行，與「陳先生」具有犯意之
    聯絡，至為甚明，其辯稱並無犯罪之故意，顯係卸責之詞，要無足取。
  (四)次按凡以自己共同犯罪之意思，參與實施犯罪構成要件以外之行為，或以自己共
    同犯罪之意思，事先同謀，而由其中一部分人實施犯罪之行為者，均為共同正犯
    ，換言之，凡共同實施犯罪行為之人，在合同意思範圍以內，各自分擔犯罪行為
    之一部，相互利用他人之行為，以達其犯罪之目的者，即應對於全部所發生之結
    果，共同負責，此有司法院釋院字第一○九號解釋、最高法院八十九年度台上字
    第二五三一號判決可資參照。本件被告主觀上既有與「陳先生」為上開犯罪行為
    之犯意聯絡，已如前述，又客觀上並有提供其個人身份證影本予「陳先生」、填
    載貸款申請書、前往銀行對保等分擔行為，撥諸前揭說明，其與「陳先生」自屬
    共同正犯無訛，被告以實際上偽造印章、蓋用印文、偽造在職證明書及扣繳憑單
    、寄送申請貸款文件等舉動者為「陳先生」，而認其不應負擔任何刑事責任，顯
    屬無據，同無可採。
  (四)綜上所述，本件事證明確，被告犯行洵堪認定。
二、按在職證明書係關於服務之證書，為刑法第二百十二條之特種文書，有最高法院
    八十六年度台上字第四八一０號判決可資參照。核被告乙○○所為係犯刑法第二
    百十六條、第二百十條之行使偽造私文書、第二百十六條、第二百十二條之行使
    偽造特種文書罪、第三百三十九條第三項、第一項之詐欺取財未遂罪，公訴意旨
    雖未引用上開行使偽造特種文書罪名，惟其業於犯罪事實欄明確記載「陳先生」
    偽造億勝公司在職證明書後，將之寄送予中小企銀之行使偽造特種文書事實，是
    此部分起訴法條應係漏載，又扣繳憑單上並無「億勝股份有限公司」及「何國章
    」之印文，公訴意旨認「陳先生」在扣繳憑單上蓋用上開印文，顯係誤載，附此
    說明。被告乙○○與自稱「陳先生」之不詳真實姓名成年男子二人間，就上開犯
    行，均具有犯意之聯絡及行為之分擔，應依刑法第二十八條之規定，論以共同正
    犯。又被告偽造印章、印文之行為係偽造私文書之部份行為，其偽造私文書、特
    種文書之低度行為，分別為行使偽造私文書、行使偽造特種文書之高度行為所吸
    收，均不另論罪。又被告以一行為行使偽造之特種文書及私文書，為想像競合犯
    ，應依刑法第五十五條之規定，論以較重之行使偽造私文書罪。被告就所犯上開
    行使偽造私文書罪及詐欺取財未遂罪間，復具有方法結果之牽連關係，故依刑法
    第五十五條之規定，從一重之行使偽造私文書罪處斷。爰審酌被告因缺錢花用，
    不思依己力謀財或依正當管道周轉，竟與不詳姓名之人共同偽造文書以向銀行騙
    取貸款，可能嚴重違害金融秩序、惟實際上尚未詐得任何款項，亦未造成社會經
    濟秩序之危害或億勝公司之損失、犯後矢口否認成立犯罪、缺乏法治概念等一切
    情狀，量處如主文所示之刑，並諭知易科罰金之折算標準。公訴人雖對被告具體
    求刑十月，惟本院認量處如主文所示之刑，已罰當其罪，足資懲儆，併此敘明。
三、偽造在職證明上之「億勝股份有限公司」、「何國章」印文各一枚，應依刑法第
    二百十九條之規定，宣告沒收，又偽造之「億勝股份有限公司」、「何國章」印
    章各一顆雖未扣案，然並無證據證明業已滅失，亦應依刑法第二百十九條之規定
    ，併予宣告沒收。扣案之在職證明書及扣繳憑單各一紙，雖係被告犯罪所用之物
    ，惟業經自稱「陳先生」者寄送予中小企銀而屬於該銀行所有之物，故無從依刑
    法第三十八條第一項第二款之規定宣告沒收，附此敘明。
據上論斷，應依刑事訴訟法第二百九十九條第一項前段，刑法第二十八條、第二百十
六條、第二百十條、第二百十二條、第三百三十九條第三項、第一項、第五十五條、
第四十一條第一項前段，第二百十九條，罰金罰鍰提高標準條例第一條前段、第二條
，判決如主文。
本經檢察官丙○○到庭執行職務，
中      華      民      國      九十三      年      四    月    十五    日
                                  臺灣臺南地方法院刑事第五庭
                                      審判長法  官  陳欽賢
                                            法  官  林佩儒
                                            法  官  莊玉熙
右正本證明與原本無異。
如不服本判決，應於判決送達後十日內向本院提出上訴狀( 應附繕本 )。
                                            書記官  陳靜娟
中      華      民      國      九十三      年      四    月   二十六   日
附表：偽造之「億勝股份有限公司」、「何國章」印章及印文各一枚。
附錄本判決論罪科刑依據之法條：
中華民國刑法第二百十六條：
  行使第二百十條至第二百十五條之文書者，依偽造、變造文書或登載不實事項或使
  登載不實事項之規定處斷。
中華民國刑法第二百十條：
  偽造、變造私文書，足以生損害於公眾或他人者，處五年以下有期徒刑。
中華民國刑法第二百十二條：
  偽造、變造護照、旅券、免許證、特許證及關於品行、能力服務或其他相類之證書
  、介紹書，足以生損害於公眾或他人者，處一年以下有期徒刑、拘役或三百元以下
  罰金。
中華民國刑法第三百三十九條：
  意圖為自己或第三人不法之所有，以詐術使人將本人或第三人之物交付者，處五年
  以下有期徒刑、拘役或科或併科一千元以下罰金。
  以前項方法得財產上不法之利益或使第三人得之者，亦同。
  前二項之未遂犯罰之。
